臺灣板橋地方法院刑事裁定　　　　　 100年度交聲字第3019號
原處分機關　交通部公路總局臺北區監理所板橋監理站
異　議　人
即受處分人　程琮凱
輔　佐　人　簡金美
上列受處分人因違反道路交通管理處罰條例案件，對於交通部公
路總局臺北區監理所板橋監理所民國100 年8 月29日板監裁字第
裁41-C00000000號所為之裁決處分（原舉發案號：新北市政府警
察局100 年8 月28日新北市警交大字第C00000000 號）聲明異議
，本院裁定如下：
    主  文
原處分均撤銷。
程琮凱汽車駕駛人，拒絕接受酒精濃度測試檢定，處罰鍰新臺幣
參萬元，並吊銷其駕駛執照，年內不得考領駕駛執照。
    理  由
一、原處分意旨略以：異議人即受處分人程琮凱於民國100 年8
    月28日21時26分許，騎乘車號698-JAE 號重型機車，行經新
    北市○○區○○路與民生路口前，因有「汽車駕駛人拒絕接
    受酒精濃度測試檢定」之違規行為，經新北市政府警察局海
    山分局員警以100 年8 月28日新北市警交大字第C00000000
    號舉發違反道路交通管理事件通知單當場舉發。嗣經原處分
    機關於100 年8 月29日以板監裁字第裁41-C00000000號裁決
    書，爰依路交通管理處罰條例第35條第4 項、第67條第2 項
    （裁決書漏載）之規定，裁處罰鍰新臺幣（下同）60,000元
    ，並吊銷其駕駛執照，3 年內不得考領駕駛執照。
二、聲明異議意旨略以：異議人當天吃一碗藥頭排骨和一杯150
    毫升保力達B ，並無喝酒，異議人因輕度智障，導致溝通不
    良等語。
三、按道路交通安全規則第114 條第2 款規定：「汽車駕駛人有
    左列情形之一者，不得駕車：飲用酒類或其他類似物後其吐
    氣所含酒精濃度超過每公升0.25毫克或血液中酒精濃度超過
    百分之0.05以上者」。又「汽車駕駛人，駕駛汽車經測試檢
    定酒精濃度超過規定標準者，處新臺幣15,000元以上60,000
    元以下罰鍰，並當場移置保管其車輛及吊扣其駕駛執照1 年
    ；因而肇事致人受傷者，並吊扣其駕駛執照2 年；致人重傷
    或死亡者，吊銷其駕駛執照，並不得再考領。」、「汽車駕
    駛人拒絕接受第1 項測試之檢定者，處新臺幣60,000元罰鍰
    ，並當場移置保管該汽車及吊銷該駕駛執照。」；而「汽車
    駕駛人，曾依第35條第4 項前段規定吊銷駕駛執照者，3 年
    內不得考領駕駛執照」，道路交通管理處罰條例第35條第1
    項第1 款、第4 項前段及第67條第2 項均有明定。末按內政
    部警政署頒布之警察實施臨檢作業規定第7 條「實施臨檢應
    遵守之事項」（八）規定：「實施交通稽查或處理交通事故
    ，發現駕駛人有下列情形之一時，應即依道路交通管理處罰
    條例第35條第1 項，實施酒精濃度測試檢定：1 駕駛人面帶
    酒容、臉色潮紅（或鐵青）、眼神恍惚、嘔吐者。2 經警察
    人員聞得駕駛人有明顯酒味者。3 經酒精檢知器測得駕駛人
    有飲酒反應者。」；（九）規定：「拒絕檢測之處理：1 未
    發生交通事故，駕駛人有酒後駕車情事者，應經指導、勸導
    及警告等程序，明確告知駕駛人，拒絕檢測將處罰60,000元
    及吊銷駕駛執照，駕駛人仍拒絕檢測者，依道路交通管理處
    罰條例第35條第3 項規定（現已修正為第4 項）舉發」。
四、經查：
  (一)異議人於100 年8 月28日21時26分許，騎乘車牌號碼698-JA
    E 號重型機車，行經新北市○○區○○路與民生路口前時，
    經新北市政府警察局海山分局警員攔停稽查，並施以酒精濃
    度測試檢定之事實，為異議人所不否認，亦據證人即本件執
    行舉發之警員盧信宏於本院訊問時結證明確，並有上開舉發
    通知單1 紙在卷可稽，是此部分事實堪以認定。
  (二)本件異議人雖矢口否認於上揭時地有何「拒絕酒測」違規行
    為云云，並以前揭情詞置辯。惟經本院傳喚本件舉發員警即
    證人盧信宏到庭結證稱：「100 年8 月28日約21時20分左右
    ，在板橋區○○路看到異議人駕駛車號698-JAE 號普通重型
    機車高速行駛，因為要顧及車流狀況及駕駛人安全，所以在
    板橋區○○○路與民生路口把異議人攔停，當時異議人配合
    攔停出示駕照、行照，發現異議人有酒味，異議人亦坦承駕
    車之前有飲用含有酒精性的飲料即保利達B 及食用藥頭排骨
    ，因此告知異議人必須配合警方執行酒測程序，警方依程序
    讓異議人休息15分鐘，並讓異議人用礦泉水漱口，之後異議
    人要求喝咖啡，員警當時立即制止，當時員警在跟異議人對
    話的時候，他都明白，因為告知他程序、讓他休息、讓他漱
    口，他都知道，所以他也有休息、漱口，休息15分鐘結束後
    ，進行酒測程序，並先告知如何配合酒測程序，我有教導他
    怎麼吹氣，明確告知異議人要含住吹嘴往前吹氣，之後異議
    人便含住吹嘴並有吹氣動作，但酒測器無法感應到吹氣量；
    酒測器在感應到足夠的吹氣量後會有聲音提示，酒測器螢幕
    上會有顯示加號，通常在酒測器有正常感應動作之後，我就
    會告知受測人繼續吹氣，吹到機器跳停的時候會有聲響提示
    ；在異議人第一次吹氣的時候，酒測器都沒有前述的反應，
    異議人表示他有吹氣，我告知異議人，因為吹氣量不足，無
    法讓酒測器感應，讓異議人稍做休息後，再度告知異議人含
    住吹嘴往前吹氣，異議人再度吹氣，還是沒有辦法讓機器有
    正常的感應，於是再次提示異議人依員警指示的方式做酒測
    ，同樣無法讓機器有感應，警方一共讓異議人吹氣3 次，第
    3 次的時候，異議人只吹了3 下，所以我們就告知異議人違
    反拒絕酒測的相關規定，並且告知違反該條項的法律效果，
    車輛放置保管，3 年內不得考照，當時異議人表示要打電話
    聯絡家屬，員警亦讓異議人撥打電話聯絡家屬，我便填製違
    規單，進行逕行告發的程序，後來簡金美有到現場；在前三
    次吹氣酒測異議人的情緒都很平穩，直到我製單告發時，異
    議人突然有失控的舉動，並以手將告發單撥落在地上，異議
    人喃喃自語，之後就有比較激烈的動作，就是開始發脾氣，
    有大聲的罵我們，他罵我們為什麼要拐彎抹角（台語），手
    也有揮舞，當時他撥開告發單的動作已經很大，我沒有預料
    到他會突然情緒失控，才會讓異議人將整本告發單撥開散落
    在地上。」等語明確（見本院卷第20頁及反面），並提出新
    北市政府警察局員警工作紀錄簿、本件對異議人進行測試之
    呼氣酒精測試器檢定合格證書各1 份附卷供參。參以證人盧
    信宏與異議人素不相識，亦無怨隙，當無僅為交通違規舉發
    案件即甘冒自身違犯偽證罪責之風險，而設詞誣陷異議人之
    理，且交通警員製單舉發違反道路交通處罰條例所列之違規
    事實，本質上係公務員依法執行職務之行為，如有枉法構陷
    或為不實記載之行為，亦需負擔嚴厲之刑事責任，國家並以
    此擔保公務員能忠實執行職務，經核證人盧信宏上開證述內
    容，並無存有顯然瑕疵或違背常情之處，應屬可採。
  (三)再者經本院勘驗員警庭呈舉發違規現場採證光碟1 片之結果
    為：「異議人疑似酒後駕車為警攔查後，員警問異議人何時
    開始喝的，異議人稱他剛剛有吃藥燉排骨，只有摻一點酒，
    員警問異議人係何時吃藥燉排骨，異議人稱他剛吃完而已，
    員警告知因異議人身上散發出酒味、臉部紅潤，需對其實施
    酒精濃度測試，異議人稱他沒辦法接受酒測，員警告知接受
    酒測與否，係異議人的權利，若拒測，會開紅單，該紅單要
    罰60,000元，並且駕照會被吊扣3 年之法律效果，異議人要
    求休息30分鐘，員警告知法律規定僅能休息15分鐘，異議人
    要求去廁所，遭員警拒絕。員警告讓異議人在旁休息15 分
    鐘，且思考是否接受酒精濃度測試，並提供一瓶礦泉水予異
    議人漱口，期間異議人自承曾經因酒駕被警攔停，遭罰1 萬
    多元，異議人答話之聲調飽滿，能清楚的與員警應答，且多
    次向員警請求不要罰，下次不會再犯。進行第一次酒精濃度
    測試前，員警詢問異議人是否接受酒精濃度測試，經異議人
    表示同意，警員告知異議人正確酒精濃度測試之方式，連續
    吐氣至員警示意停止，後警員有對異議人顯示酒測器歸零，
    之後異議人有含著酒測儀器吹嘴吹氣，但外觀上看不出異議
    人用力，員警告知異議人要吹出來，不要緊張，慢慢來等語
    ，之後異議人有含住酒測儀器吹嘴卻僅短促吹氣4 次。之後
    進行第2 次酒精濃度測試，此次酒精濃度測試前，員警有再
    次指導異議人正確吹測方式，告知須連續吐氣，之後異議人
    含著酒測儀器吹嘴仍僅短促吹氣3 次。之後進行第3 次酒精
    濃度測試，此次酒精濃度測試前，員警再次告知需含住吹嘴
    往前連續吐氣至3 秒，不能中斷，並特別告知若再以短促吐
    氣之方式，要開拒絕酒測的罰單，要裁罰6 萬元、車子移至
    保管、駕照吊扣3 年，後警員有對異議人顯示酒測器歸零，
    之後異議人含住酒測儀器吹嘴後，又只是短促吹氣8 次，員
    警因而告知異議人所為已構成拒測之違規行為，將製單舉發
    ，異議人再次請求不罰」等情，有本院勘驗筆錄1 份在卷可
    憑。觀諸上開勘驗內容及員警之證述，可知異議人係經舉發
    員警一再告知酒測、拒測等規定及相關權益後，均未配合進
    行呼氣測試，受測時間長達約30分鐘之久，又一再以不連續
    吹氣之消極方式受測，不願配合員警進行酒測，而遭員警開
    單舉發等情自堪認定。至異議人之輔佐人簡金美辯稱「異議
    人反應比較慢，且為輕度智障，不懂如何吹氣」等情，惟證
    人盧信宏復證稱：「我叫異議人吹氣接受酒測，他明瞭這個
    意思，異議人也明白要含入吹嘴往前吹氣，他也有履行這個
    動作。」，再者經本院諭知異議人當庭連續吹氣，異議人亦
    能連續吹氣3 秒以上（參本院卷第21頁反面），又異議人前
    於99年3 月6 日亦因「汽車駕駛人酒精濃度超過規定標準達
    0.29毫克」之違規行為，經警當場攔停，並測得呼器酒精濃
    度達每公升0.29毫克，此有臺北縣政府警察局北縣警交大字
    第C00000000 號舉發違反道路交通管理事件通知單、違規查
    詢報表各1 份附卷可參，顯見異議人確實能明白酒精濃度測
    試之意義，並有實施酒精濃度測試之能力，是異議人上開所
    辯係事後卸責之詞，不足採信。是以，本件事證明確，異議
    人之違規行為堪以認定，應依法裁罰。
  (四)復按行政罰法第9 條第4 項「行為時因前項之原因（即有精
    神障礙或其他心智缺陷），致其辨識行為違法或依其辨識而
    行為之能力，顯著減低者，得減輕處罰。」，惟查異議人為
    輕度智障之人，有身心障礙手冊影本1 份在卷可稽，原處分
    機關未考慮異議人患有輕度智障，辨識行為違法之能力較一
    般正常人為低，可責性較低，仍一般性地依裁罰基準而為上
    開裁罰處分，未予減輕處罰，其處分尚有未恰，應由本院將
    原處分撤銷，並審酌其違規情節及精神障礙程度，爰依上揭
    行政罰法第9 條第4 項規定，本件裁罰金額應予減輕為宜。
五、綜上所述，本件異議人行為時因精神障礙，致其辨識行為違
    法之能力，顯著減低，已如前述，原處分未查，罰鍰部分未
    予減輕處罰並有部分違誤，自有未洽，均應予撤銷，另裁處
    如主文第2 項所示之處罰。
六、應依道路交通管理處罰條例第87條第2 項、道路交通事件處
    理辦法第19條規定，裁定如主文。
中    華    民    國   100    年    12    月    16    日
                  刑事第二十庭  法  官  傅明華
上列正本證明與原本無異。
如不服本裁定應於送達後5日內向本院提出抗告狀。（須附繕本
）。
                                書記官  蔡一如
中    華    民    國   100    年    12    月    19    日